【裁判字號】    98,司養聲,65
【裁判日期】    981027
【裁判案由】    收養子女認可
【裁判全文】
臺灣新竹地方法院民事裁定            98年度司養聲字第65號
聲  請  人
即  收養人  丁○○
            甲○○
聲  請  人
即被收養人  乙○○
            丙○○
上列聲請人聲請認可收養子女事件，本院裁定如下：
    主  文
聲請駁回。
聲請程序費用由聲請人負擔。
    理  由
一、按子女被收養時，應得其父母之同意；夫妻收養子女時，應
    共同為之。收養應以書面為之，並向法院聲請認可。收養有
    無效、得撤銷之原因或違反其他法律規定者，法院應不予認
    可；被收養者為成年人而有下列各款情形之一者，法院應不
    予收養之認可：(1)意圖以收養免除法定義務。(2)依其情形，
    足認收養於其本生父母不利。(3)有其他重大事由，足認違反
    收養目的，民法第1076條之1前段、第1074條前段、第1079
    條、第1079條之2定有明文。又收養係以發生親子身份關係
    為目的之要式契約行為，必收養者與被收養者間有創設親子
    關係之「合意」，始能成立（最高法院79年度台上字第1408
    號裁定意旨可資參照）。
二、本件聲請意旨略以：聲請人甲○○（男，民國38年1月10日
    生）、丁○○（女，民國○○年○○月○日生）為夫妻、與聲請
    人乙○○（男，民國○○年○月○日生）、丙○○（女，民國○○
    年○○月○○日生），於民國98年9月21日訂立書面收養契約，
    由聲請人甲○○、丁○○收養聲請人乙○○、丙○○為養子
    及養女，為此請求認可等語。並提出收養子女契約書、戶籍
    謄本、在職證明、體格檢查表等為證。
三、經查，本件收養人、被收養人雖已簽訂收養契約，並經提出
    收養契約書在卷可佐，且經收養人丁○○及被收養人乙○○
    、陸佩玲二人到庭陳明成立本件收養之意願，被收養人乙○○之妻廖郁菁、丙○○之夫何瑞泰及被收養人二人之生父陸
    在江亦到庭表明同意本件收養，惟查：
(一)、本件收養人與被收養人間，雖在形式上訂立書面收養契約，
    惟被收養人乙○○到庭陳述：「（如本院認可本件收養，何
    人照顧陸在江先生【即被收養人之生父】）一樣我在照顧，
    我還是與陸在江先生住在一起，我還是叫他爸爸」等語（參
    本院98年10月9日訊問筆錄）；收養人丁○○亦到庭陳述：
    被收養人丙○○原係伊媳婦，之前被伊婆婆逼走，伊覺得他
    乖巧又孝順，所以辦理本件收養。伊另外還有三個兒子，一
    個女兒等語（同前10月9日筆錄）；又被收養人之生父陸在
    江並到庭陳述其同意本件收養，除被收養人二人外，無其他
    子女等語（同前10月9日筆錄參照），則聲請人丁○○本身
    已有四名子女，是否有認可本件收養之必要性，實非無疑，
    而收養人收養被收養人後，渠等間之生活並不因此有所改變
    ，本件收養無論成立與否，被收養人仍與生父陸在江繼續共
    同生活，彼此間是否有發生親子關係之真意，收養人與被收
    養人間，有無建立親子間相互依存關係之意，及當事人就收
    養關係合意之收養契約，是否成立生效，均尚難認定。
(二)、再者，被收養人之生母劉美花並未出具同意書表達是否同意
    本件收養，被收養人乙○○復向本院陳明其生母不可能同意
    本件收養等語（參本院98年10月23日訊問筆錄）。而被收養
    人乙○○、丙○○之生母劉美花刻正於本院提起給付扶養費
    之請求，業經本院依職權調閱98年度家調字第459號卷宗核
    閱無訛，是本件收養是否有首揭民法第民法第1076條之1規
    定之情形已非無疑。姑不論本件收養是否有民法第1076條之
    1條所定意圖免除法定扶養義務之虞；依聲請人所提出之收
    養契約書，清楚可見收養人與被收養人之簽名均係出自同一
    人之筆跡，自無從知悉收養人有無收養之意願？而聲請人即
    收養人甲○○經本院於民國98年10月9日、10月23日先後二
    次合法通知均無正當理由未到庭表達收養意願，此有送達證
    書在卷可憑，則本件聲請人甲○○是否確實有收養之真意？
    是否有無效或得撤銷之原因？是否有於被收養人本生父母不
    利之情事？本院均無從審認，自難僅憑聲請人之書面主張，
    予以認可。從而，聲請人之聲請，尚難准許，應予駁回。
四、爰裁定如主文。
中    華    民    國    98    年    10    月    27    日
                    家事法庭  司法事務官  張淑玲
以上正本係照原本作成
如不服本裁定應於送達後10日內向本院提出抗告狀，並繳納抗告
費新臺幣1,000元
中    華    民    國    98    年    10    月    27    日
                                書記官  陳德榮


司法院資訊處製作；財團法人民間司法改革基金會備份。
